【裁判字號】    99,訴,953
【裁判日期】    990824
【裁判案由】    清償債務
【裁判全文】
臺灣高雄地方法院民事判決               99年度訴字第953號
原      告  乙○○
訴訟代理人  林復華律師
            林柏瑞律師
被      告  丙○○
            甲○○
共      同
訴訟代理人  紀錦隆律師
            孫大昕律師
上列當事人間請求清償債務事件，經本院於民國99年8月2日言詞
辯論終結，判決如下：
    主  文
被告丙○○應給付原告新臺幣伍拾貳萬肆仟壹佰參拾伍元，被告
甲○○應給付原告新臺幣貳拾陸萬貳仟零陸拾捌元，及均自民國
九十八年十二月二十六日起至清償日止，按年息百分之五計算之
利息。
原告其餘之訴駁回。
訴訟費用由被告丙○○負擔六分之一、被告甲○○負擔十二分之
一，餘由原告負擔。
本判決第一項於原告以新臺幣壹拾柒萬元為被告丙○○供擔保，
以新臺幣玖萬元為被告甲○○供擔保後，得假執行。但被告丙○
○如以新臺幣伍拾貳萬肆仟壹佰參拾伍元，被告甲○○如以新臺
幣貳拾陸萬貳仟零陸拾捌元，為原告預供擔保後，得免為假執行
。
原告其餘假執行之聲請駁回。
    事  實  及  理  由
一、原告主張：
  (一)訴外人即兩造之被繼承人邱鳳基前因無權占有土地等事件，
    經鈞院於民國88年12月7 日以85年度重訴字第103 號（下稱
    系爭民事）判決邱鳳基應給付訴外人臺灣土地銀行股份有限
    公司（下稱臺灣土地銀行）相當於租金之不當得利新臺幣（
    下同）1,122,450 元，及自85年9 月20日起至清償日止，按
    年息百分之5 計算之利息，並自85年2 月1 日起至交還土地
    之日止，按月給付18,708元（下稱系爭債權），且經臺灣高
    等法院高雄分院以89年度重上字第31號判決上訴駁回，於90
    年7 月24日確定。嗣邱鳳基於91年5 月12日死亡，原告及被
    告丙○○之應繼分均為3 分之1 ，被告甲○○則為6 分之1
    ，依法對系爭債權負連帶清償責任。又臺灣土地銀行以系爭
    民事確定判決為執行名義，聲請鈞院以98年度司執字第1124
    19號強制執行（下稱系爭執行），原告為免不動產遭執行拍
    賣，而於98年12月25日全數清償系爭債權計5,114,722 元，
    被告因而同免其責，原告自得向被告請求按其應繼分比例分
    擔部分。為此，爰依民法第1153條規定提起本件訴訟。
  (二)並聲明：(1)被告丙○○應給付原告1,704,907 元，被告甲○
    ○應給付原告852,454 元，及均自98年12月26日起至清償日
    止，按年息百分之5 計算之利息。(2)願供擔保請准宣告假執
    行。
二、被告則以：
  (一)原告固已清償系爭債權，惟系爭債權係使用土地相當於租金
    代價，應適用5年短期時效。又系爭債權係於90年7月24日判
    決確定，是臺灣土地銀行所請求系爭債權本金1,122,450 元
    及利息736,139 元，均已罹於時效；且不當得利使用補償金
    3,086,820元，其中部分亦已罹於5年時效，而系爭債權經扣
    除罹於時效部分，僅需清償11,224,800元，詎原告未為時效
    抗辯，且如數給付已逾時效之系爭債權，故就罹於時效部分
    款項，應由原告單獨負責。從而，原告僅得按應繼分比例向
    被告丙○○求償374,160元、被告甲○○187,080元。
  (二)並聲明：(1)原告之訴駁回。(2)如受不利判決，願供擔保請准
    宣告免為假執行。
三、兩造不爭執之事項及簡化之爭點為：
  (一)兩造不爭執事項：
  1.兩造均為邱鳳基之繼承人，原告及被告丙○○之應繼分均為
    3 分之1 ，被告甲○○則為6 分之1 。
  2.系爭民事判決邱鳳基應給付臺灣土地銀行相當於租金之不當
    得利1,122,450元，及自85年9月20日起至清償日止，按年息
    百分之5計算之利息，並自85年2月1 日起至交還土地之日止
    ，按月給付18,708元。已於90年7月24日確定。
  3.原告於98年12月25日將系爭債權全數清償，包括系爭債權本
    金1,122,450元、利息736,139元、不當得利使用補償金3,08
    6,820元及訴訟費用169,313元，計5,114,722元。
  (二)兩造爭執事項：
  1.被告主張系爭債權時效期間為5 年，而原告就已罹於時效部
    分，未為時效抗辯，應由原告單獨負擔，有無理由？
  2.原告得請求被告分擔之金額各為何？
四、前揭不爭執事實，業據原告提出邱鳳基之代筆遺囑1 份（本
    院審卷第7 頁）、臺灣土地銀行高雄分行99年2 月11日雄產
    字第0990000172號函暨債權額計算書1 紙（本院審卷第10、
    11頁）、被告戶籍謄本及繼承系統表各1 份（本院審卷第22
    至25頁、第46、47頁）等為證，且經依職權調取系爭執行卷
    宗核閱無誤，固堪認為真實。茲就兩造之爭點，析述本院得
    心證之理由如下：
  (一)被告主張系爭債權時效期間為5 年，而原告就已罹於時效部
    分，未為時效抗辯，應由原告單獨負擔，有無理由？
  1.按消滅時效，因左列事由而中斷：(1)請求、(2)承認、(3)起訴
    ；因起訴而中斷之時效，自受確定判決，或因其他方法訴訟
    終結時，重行起算。民法第129 條第1 項、第137 條第2 項
    定有明文。次按「租金之請求權因5 年間不行使而消滅，民
    法第126 條亦定有明文。而無法律上之原因而獲得相當於租
    金之利益，致他人受損害時，如該他人之返還利益請求權已
    逾租金短期消滅時效之期間，對於相當於已罹消滅時效之租
    金之利益，不得依不當得利之法則，請求返還」（最高法院
    85年度台上字第2059號判決意旨可資參照）。查，系爭民事
    於90年7 月24日確定，並系爭債權為相當於租金之不當得利
    ，已如前述；揆諸前揭說明，系爭債權應自確定判決翌日起
    即90年7 月25日起，重行起算時效，且時效期間為5 年。從
    而，原告主張確定判決應負擔之債務，並無時效規定之適用
    云云，即屬無據。
  2.按繼承人對於被繼承人之債務，負連帶責任，繼承人相互間
    對於被繼承人之債務，除另有約定外，按其應繼分比例負擔
    之。連帶債務人中之一人，因清償或其他行為，致他債務人
    同免責任者，得向他債務人請求其各自分擔之部分，並自免
    責時起之利息；前項情形，求償權人於求償範圍內，承受債
    權人之權利，但不得有害於債權人之利益。民法第1153條及
    第281 分別定有明文。質言之，連帶債務人中之一人因清償
    而使他債務人同免責任，於超過自己內部分擔之範圍，雖得
    向他債務人請求償還各自分擔部分，惟此係承受原債權人之
    權利，屬法定債權移轉，是他債務人就得對抗原債權人之事
    由，例如時效等，亦得主張之。查，系爭債權時效期間為5
    年，自90年7 月25日起算，且原告係於98年12月25日清償系
    爭債權，均如前述；是系爭債權確有部分已於95年7 月24日
    罹於時效，而原告就時效已完成部分，不為時效抗辯，逕行
    清償，係屬放棄自身時效利益，尚不因此亦剝奪他連帶債務
    人即被告之時效權利。從而，被告主張就已逾時效部分，應
    由原告自行負責，不得再向被告請求等語，應屬有據。
  (二)原告得請求被告分擔之金額各為何？
  1.原告於98年12月25日清償系爭債權本金1,122,450 元、利息
    736,139 元、不當得利使用補償金3,086,820 元及訴訟費用
    169,313 元，計5,114,722 元，已如前述；然查：(1)系爭債
    權本金部分，已於95年7 月24日罹於時效。(2)利息部分係以
    本金1,122,450 元為基準，自85年9 月20日起至98年10月31
    日止，按年息百分之5 計算，計736,139 元；而臺灣土地銀
    行係於98年10月29日聲請系爭執行，有民事聲請強制執行狀
    上本院收狀章（見系爭執行卷第7 頁）可考，惟按利息時效
    為5 年，是僅須清償往前回溯5 年之期間，即自93年10月30
    日起至98年10月29日止之利息，其餘已罹於時效。是系爭債
    權關於利息部分，僅得請求280,613 元（0000000 ×5%×5
    ＝280612.5，元以下四捨五入），逾此部分之利息，已罹於
    時效。(3)不當得利使用補償金，亦僅須清償往前回溯5 年之
    期間，即自93年10月30日起至98年10月29日止部分，其餘則
    罹於時效，並以每月18,708元計算，計1,122,480 元（1870
    8 ×5 ×12＝0000000 ），逾此部分之不當得利使用補償金
    ，亦罹於時效。(4)訴訟費用：按請求權，因15年間不行使而
    消滅；民法第125 條定有明文；系爭民事訴訟費用計169,31
    3 元，且此部分之時效期間為15年，尚未罹於時效，是原告
    主張被告應分擔訴訟費用等語，自屬有據。
  2.再查，兩造均為邱鳳基之繼承人，原告及被告丙○○之應繼
    分均為3 分之1 ，被告甲○○則為6 分之1 ，業如前述；又
    系爭債權扣除罹於時效部分，僅須清償利息280,613 元、不
    當得利使用補償金1,122,480 元及訴訟費用169,313 元，計
    1,572,406 元。據此，被告丙○○應分擔之金額為524,135
    元（0000000 ÷3 ＝524135.33 ，元以下四捨五入），被告
    甲○○分擔金額則為262,068 元（0000000 ÷6 ＝262067.6
    6 ，元以下四捨五入）。
五、綜上所述，原告依民法第1153條規定，請求被告丙○○給付
    524,135 元，被告甲○○給付262,068 元，及自原告清償之
    翌日即98年12月26日起至清償日止，按年息百分之5 計算之
    利息，為有理由，應予准許；逾此範圍之請求，為無理由，
    應予駁回。
六、兩造陳明願供擔保，請准宣告假執行或免為假執行，就原告
    勝訴部分，核無不合，爰分別酌定如主文第4 項所示金額，
    併准許之。至原告其餘假執行之聲請，因原告其餘之訴駁回
    而失所附麗，應併駁回之。
七、本件事證已臻明確，兩造其餘陳述及攻擊防禦方法經本院斟
    酌後認均不影響本判決之結果，爰不再逐一詳予論述，附此
    敘明。
八、據上論結，本件原告之訴為一部有理由，一部無理由，依民
    事訴訟法第79條、第85條第1項、第390條第2項、第392條第
    2 項，判決如主文。
中    華    民    國    99    年     8    月    24    日
                  民事第五庭  法  官  洪榮家
正本係照原本作成。
如不服本判決，應於送達後20日內，向本院提出上訴狀並表明上
訴理由，如於本判決宣示後送達前提起上訴者，應於判決送達後
10日內補提上訴理由書（須附繕本）。
如委任律師提起上訴者，應一併繳納上訴審裁判費。
中    華    民    國    99    年     8    月    24    日
                              書記官  胡美儀

司法院資訊處製作；財團法人民間司法改革基金會備份。
